【裁判字號】    98,訴,572
【裁判日期】    981130
【裁判案由】    返還土地 等
【裁判全文】
臺灣高雄地方法院民事判決               98年度訴字第572號
原      告  甲○○
原      告  戊○○
原      告  乙○○
原      告  庚○○○
原      告  丁○○
兼前列五人共同
訴訟代理人  丙○○
被      告  己○○
上列當事人間返還土地等事件，本院於民國98年11月3 日言詞辯
論終結，判決如下：
    主  文
被告應將佔用高雄縣阿蓮鄉○○段如附圖（一）所示A 部分面積
柒零陸點參壹平方公尺及B 部分面積壹零柒點伍陸平方公尺，合
計捌壹參點捌柒平方公尺之土地返還原告。
被告應給付原告新台幣伍萬元。
訴訟費用由被告負擔。
    事實及理由
一、原告主張：坐落高雄縣阿蓮鄉○○段959 地號土地為原告等
    人共有。被告未經原告同意，自原告於民國（下同）85年間
    因分割繼承取得系爭土地前，即無權占用上開土地如附圖（
    一）編號A 所示之土地706.31平方公尺及編號B 所示之土地
    107.56平方公尺（以上佔用部分之土地，下稱系爭土地），
    用以舖設道路及種植果樹。經原告等寄發存證信函要求限期
    歸還，被告竟故意延宕不予歸還。又自原告提起本訴之日起
    回溯前五年內，被告無權占有系爭土地，每年受有相當租金
    1 萬元之利益，致原告受有無法使用系爭土地之損害，被告
    自應返還相當於租金之不當得利。為此，爰依民法第767 條
    及第17 9條規定，提起本件訴訟等語。並聲明：（一）被告
    應將坐落高雄縣阿蓮鄉○○段959 地號、地目池、如附圖（
    一）編號A 、B 所示面積813.87平方公尺之土地返還原告。
   （二）被告應給付原告新台幣50,000元。
二、被告則以：原告等所有坐落高雄縣阿蓮鄉○○段959 地號土
    地及被告所有坐落高雄縣阿蓮鄉○路段17-1地號土地，原均
    係被告父親所有，嗣後被告父親於62年11月13日將青安段95
    9 地號土地出售予訴外人王水成等人，而由原告父親輾轉取
    得該地所有權。原告父親出售上開土地時，因有利用系爭土
    地之必要，遂與王水成等人約定，渠等以附圖（一）編號A
    、B 所示土地即系爭土地與被告父親所有上開中路段17-1
    地號部份土地即如附圖（二）編號C 所示之土地（面積511
    平方公尺）互易，交換使用，但未辦理產權移轉登記。被告
    事後繼承父親之遺產，自得主張繼承上開契約所約定之互易
    法律關係，故被告基於互易之法律關係，有權占有系爭土地
    ，原告請求被告返還土地及相當租金之利益，顯無理由等語
    置辯，並答辯聲明：原告之訴駁回。
三、兩造不爭執之事項：
（一）系爭土地為原告等人所有。
（二）被告現占有系爭土地，並在系爭土地上舖設便路及種植果
      樹。
（三）原告曾對被告提出竊佔告訴，經臺灣高雄地方法院檢察署
      檢察官以已逾時效經98年度偵字第1412號為不起訴處分，
      經原告提起再議，仍經駁回，而系爭土地於偵查案件中經
      測量為813.87平方公尺，此有高雄縣路竹地政事務所測量
      圖附卷可憑。
四、本件爭點：
（一）被告是否無權占有系爭土地？原告依民法第767 條請求返
      還，有無理由？
（二）原告得否請求相當於租金之不當得利？若是，其金額以若
      干為適當？
五、法院之判斷：
（一）原告主張其為系爭土地之共有人一節，業據其提出土地謄
      本1 份為證，經核無誤，堪信屬實。被告雖辯稱系爭土地
      如附圖（一）編號A 、B 所示土地，於原告之父親輾轉取
      得所有權時，已與被告所有如附圖（二）編號C 所示土地
      互易云云。惟查，原告否認有互易之約定，依民事訴訟法
      第277 條前段之規定，被告對於互易之事實，應負舉證責
      任。被告雖提出62年11月13日所訂立之契約書1 份（卷38
      頁）及聲請訊問證人即立約代書洪朝來，惟查：系爭契約
      書並未記載買賣雙方有互易之約定，證人洪朝來亦到庭證
      稱沒有做土地交換的事，只有辦理土地登記事項等語（見
      本院98年8 月11日言詞辯論筆錄，卷118 頁至120 頁），
      足認被告上開互易之辯詞，無法證明屬實，不足採信。
（二）按「所有人對於無權占有或侵奪其所有物者，得請求返還
      之。對於妨害其所有權者，得請求除去之。」，民法第76
      7 條前段定有明文。被告無權占有系爭土地如附圖（一）
      編號A 、B 所示之土地，已如前述，從而原告依上開法律
      規定，請求被告返還，即屬有據，應予准許。
（三）原告得否請求返還不當得利？其金額以若干為適當？
   1、按「無法律上之原因而受利益，致他人受損害者，應返還
      其利益」，民法第179 條前段定有明文。又按無權占有他
      人之不動產，可能獲得相當於租金之利益，為社會通常之
      觀念，有最高法院61年台上字第1695號判例可資參照。經
      查，被告無權占有如附圖編號A 、B 所示之土地，已如前
      述，是以原告依上開法律規定請求被告返還無權占有期間
      之不當得利，即屬有據。被告辯稱渠等並非無權占有，未
      有不當得利情形云云，不足採信。
   2、按本院審酌系爭土地之地目為池，使用地類別為養殖用地
      ，土地公告現值每平方公尺僅為870 元，地價雖不高，經
      濟價值亦偏低，惟被告占用之面積多達813.87平方公尺，
      逾2 分半，且系爭土地對外交通尚無不便、附近有住家聚
      落、承租人利用土地之經濟價值及所受利益等情（見照片
      26張所示（卷第84至96頁），認為被告占用系爭土地所受
      相當於租金之不當得利，以每年1 萬元估算尚屬相當，據
      此計算被告等人自93年2 月23日起至98年2 月23（起訴日
      ）止，共計5 年期間，無權占有系爭土地所受不當得利總
      計為5 萬元。從而原告依不當得利之法律關係，請求被告
      給付5 萬元，即屬正當，應予准許。
（四）綜上所述，原告依所有物返還請求權及不當得利請求權之
      法律關係，請求判決如主文第一、二項所示，為有理由，
      應予准許。
六、據上論結，本件原告之訴為有理由，依民事訴訟法第78條，
    判決如主文。
中    華    民    國    98    年    11    月   30     日
                  民事鳳山分庭法  官  吳文婷
以上正本係照原本作成。
如不服判決，應於送達後二十日內，向本院提出上訴狀並表明上
訴理由，如於判決送達前提起上訴者，應於判決送達後十日內補
提上訴理由書（須附繕本）。
中    華    民    國    98    年    11    月    30    日
                              書記官  林仕興
備註：
   1.已調取臺灣高雄地方法院檢察署98年度偵字第1412號刑事
     卷（內含97年度他字第8300號卷），請參酌。
   2.被告辯稱兩造之前手已就互占有之土地互易，惟僅提出土
     地買賣契約，並稱承辦之代書已稱對系爭土地之事不復記
     憶，請參酌。
   3.原告於準備程序追加系爭土地之其餘共有人為原告，然未
     按照法定程式提出委任狀，已命補正。
                                書記官  林仕興


司法院資訊處製作；財團法人民間司法改革基金會備份。
